臺灣高等法院刑事判決
109年度上易字第18號
上  訴  人  臺灣新北地方檢察署檢察官
被      告  陳敬堯


選任辯護人  孫大龍律師(法扶律師)    
上列上訴人因被告傷害案件，不服臺灣新北地方法院108年度易
字第357號，中華民國108年11月4日第一審判決（起訴案號：臺
灣新北地方檢察署108年度調偵字第273號），提起上訴，本院判
決如下：
    主  文
原判決撤銷。
乙○○共同犯傷害罪，累犯，處拘役伍拾日，如易科罰金，以新臺
幣壹仟元折算壹日。
    事  實
一、乙○○與甲○○為同學及朋友關係，乙○○因介紹營造業者予甲○○
    認識，以利其等進行土地合建開發，遂於民國107 年3月17
    日10時30分許，由營造業者派何賢政（未據檢察官起訴）駕
    駛車牌號碼0000-00號自用小客車，搭載乙○○、甲○○、甲○○
    之配偶蔡郁瑩及甲○○之2名未成年子女，欲一同前往桃園市
    中壢區與營造業者洽談合作事宜。惟因途中甲○○與何賢政因
    細故而生齟齬，嗣何賢政將所駕駛之自用小客車停駛在新北
    市板橋區溪城路與金門街口處，要求甲○○下車，甲○○下車後
    ，何賢政亦下車並自後車廂取出白色棍狀物（未扣案）朝甲
    ○○揮擊，而甲○○因何賢政此等傷害行為欲加以反擊，乙○○見
    狀向前阻擋，並基於與何賢政共同傷害之犯意聯絡，自後架
    住甲○○，並將之壓制在地，致甲○○無法反抗，任由何賢政持
    上開白色棍狀物揮擊、毆打，並因而受有顏面鈍傷、右側手
    部擦傷、右側手部挫傷、右側腳趾擦傷、左側膝部擦傷等傷
    害。
二、案經甲○○訴由新北市政府警察局板橋分局報告臺灣新北地方
    檢察署檢察官偵查起訴。　　
    理  由
一、證據能力部分：
　㈠證人即告訴人甲○○、告訴人配偶蔡郁瑩於警詢中之陳述無證
    據能力：
　　證人即告訴人甲○○、告訴人配偶蔡郁瑩於警詢所為陳述，為
    本案被告乙○○以外之人於審判外之言詞陳述，並經被告之辯
    護人爭執證據能力，又無符合傳聞法則例外之情形，依刑事
    訴訟法第159條第1項之規定，無證據能力。
　㈡除上述外，本判決下列所引用之被告以外之人於審判外之陳
    述，雖屬傳聞證據，惟檢察官、被告及辯護人對於證據能力
    並未爭執（本院卷第71、106-107頁），且於言詞辯論終結
    前均未聲明異議，本院審酌該等證據方法於製作時尚無違法
    或不當情事，且客觀上亦無不可信之情況，堪認為適當，依
    上開規定具證據能力。
　㈢另本案其餘下列所引用之非供述證據，均與本案事實具有自
    然關聯性，且核屬書證性質，又查無事證足認有違背法定程
    序或經偽造、變造所取得等證據排除之情事，復均經依刑事
    訴訟法第165條踐行書證之調查程序，檢察官、被告及辯護
    人對此部分之證據能力亦均不爭執（本院卷第71-72、107頁
    ），堪認有證據能力。　 
二、認定事實所憑之證據及理由： 
　㈠訊據被告乙○○固坦承在上揭時、地，因告訴人甲○○與何賢政
    在車上口角齟齬，其2人下車後，何賢政即自後車廂取出白
    色棍狀物揮擊告訴人，嗣伊亦有架住告訴人之事實，惟矢口
    否認有何傷害犯行，辯稱：案發當時伊架住告訴人是為了拉
    開告訴人與何賢政2人，伊並未毆打告訴人等語。辯護人則
    為被告辯護稱：案發後告訴人旋即前往派出所報案，並稱被
    告除架住告訴人外，並無毆打之行為，證人蔡郁瑩卻稱被告
    有出手毆打告訴人，2人所述矛盾；況證人蔡郁瑩就毆打之
    部位，於偵查中證述臉及背部，惟於原審審理時又證稱是背
    及肚子，此除與告訴人之診斷證明書上所載之傷勢狀況不符
    ，足認證人蔡郁瑩所述顯與事實不符。另證人蔡郁瑩於偵訊
    中未曾證述被告有自後架住告訴人之行為，卻直至原審審理
    時始證述此情，更證稱被告是自後拉住告訴人的手，告訴人
    又證稱被告是架住伊脖子，顯見告訴人與證人蔡郁瑩之證述
    彼此矛盾不符，而屬不實。況被告與告訴人為多年同窗及友
    人，案發當日見面原因亦係被告欲介紹營造商予告訴人認識
    並合作開發牟利，被告實無傷害告訴人之動機及犯行云云。
　㈡經查，被告乙○○與告訴人為同學及朋友關係，案發當日被告
    欲介紹營造業者予告訴人認識，以利其等進行土地合建開發
    ，當日約10時30分許，營造業者派何賢政駕駛車牌號碼0000
    -00號自用小客車，搭載被告、告訴人、告訴人之配偶蔡郁
    瑩及告訴人之2名未成年子女，欲一同前往桃園市中壢區與
    營造業者洽談合作事宜。惟因途中告訴人與何賢政因細故而
    生齟齬，嗣何賢政將所駕駛之自用小客車停駛在新北市板橋
    區溪城路與金門街口處，要求告訴人下車，告訴人下車後，
    何賢政亦下車並自後車廂取出白色棍狀物朝告訴人揮擊，而
    甲○○因何賢政此等傷害行為欲加以反擊而衝往何賢政處，乙
    ○○見狀向前阻擋並壓制告訴人，最終告訴人受有顏面鈍傷、
    右側手部擦傷、右側手部挫傷、右側腳趾擦傷、左側膝部擦
    傷等傷害之情，惟被告所不爭執，並經告訴人、證人蔡郁瑩
    於偵訊及原審審理時證述明確（偵查卷第79-81頁；原審卷
    第140-155頁），並有卷附告訴人之診斷證明書、告訴人之
    傷勢照片及監視器錄影畫面截圖等可佐（偵查卷第33、45-4
    6頁），此情堪先信實。　
  ㈢告訴人於偵訊中具結證稱：案發當日何賢政駕車行經新北市
    板橋區溪城路與金門街口時，因何賢政跟女朋友吵架不開心
    ，我就說不高興就不要出來，何賢政就叫我下車，我下車後
    何賢政跟著下車並取出橡膠棍打我，乙○○拉住我、推我；因
    為被告當下挺何賢政，而不是支持我，所以我跟被告也發生
    衝突等語（偵查卷第80-81頁）；復於原審審理時證稱：我
    跟被告從小就認識，案發當天見面原因是因為被告要介紹其
    認識的營造廠商給我，所以我跟蔡郁瑩、2個小孩及被告就
    一起搭乘何賢政所駕駛的自用小客車，一同前往桃園。因何
    賢政於車輛行進間講電話並與對方吵架，我說不然不要去，
    何賢政因此不開心就要我下車，我跟蔡郁瑩及小孩下車後，
    何賢政也下車並自後車廂取出棍子揍我，朝我臉跟身體打，
    我就以手護住頭部，而被告就從後面架住我，沒有挺我，我
    也因此無法出力等語（原審卷第140-147頁）。告訴人就其
    於案發時地遭何賢政持棍狀物毆打時，遭被告拉住、架住乙
    節前後證述大致相符。復佐以證人蔡郁瑩於原審審理時證述
    ：案發時何賢政與告訴人在車上發生口角衝突，何賢政要告
    訴人、我及小孩下車，下車後何賢政就自後車廂取出棍狀物
    打告訴人，被告也下車自後抓住告訴人的手，因為何賢政要
    求被告抓住告訴人，之後告訴人被打趴在地上等語（原審卷
    第148-155頁）。顯見被告於何賢政毆打告訴人時，自後架
    住告訴人，令告訴人無法反擊或逃離何賢政之傷害行為，任
    令何賢政持棍狀物對之揮擊。
　㈣被告自承於案發時地確有架開告訴人並將之壓制在地之行為
    （偵查卷第10頁），並稱告訴人當場確有質問為何是幫外人
    （原審卷第62頁）。參以是時何賢政持棍狀物揮擊告訴人，
    被告若真欲制止衝突擴大，理應架住何賢政並取走何賢政所
    持之棍狀物為是，被告捨此不為，竟架住告訴人並將之壓制
    在地致其無法反抗或逃離現場，任由何賢政揮擊，並因此受
    有如診斷證明書上所載之顏面鈍傷、右側手部擦傷、右側手
    部挫傷、右側腳趾擦傷、左側膝部擦傷等傷勢，核與告訴人
    、證人蔡郁瑩證述及被告所自承其將告訴人架住、壓制在地
    ，遭何賢政持棍狀物毆打之傷害部位相符，足見告訴人所受
    傷害與其經被告架住由何賢政毆打之行為間，確實具有因果
    關係。被告確與何賢政有共同傷害告訴人之犯意聯絡及行為
    分擔。
　㈤被告雖以上情置辯，惟告訴人於案發時因遭被告架住無力反
    擊，遭何賢政持棍狀物揮擊，過程中被告將告訴人壓制在地
    ，告訴人又以手護住頭部，無法確認被告有無出手對之傷害
    ，此無悖於常情；另證人蔡郁瑩雖證稱被告有動手傷害告訴
    人，但就被告出手毆擊告訴人之身體部位前後所述不一，且
    就告訴人遭被告架住之身體部位與告訴人所述不符，然案發
    時傷害行為並非靜態，被告、何賢政、告訴人3人相互推擠
    、躲避，甚或揮擊、傷害，立於一旁之證人蔡郁瑩本難窺見
    全貌，縱其所述與告訴人有所不同，亦難逕予推論所述不實
    。況本院並未認定被告有主動出手毆打告訴人，另被告、告
    訴人及證人蔡郁瑩就案發時，被告確有架住告訴人，並將告
    訴人壓制在地之事實，陳述互核尚屬一致，告訴人因遭被告
    架住，無力反擊，進而遭何賢政持棍狀物毆打，受有如診斷
    證明書上之傷勢，二者間具有相當因果關係亦如前述，是被
    告此等辯解，均屬無據。
　㈥綜上所述，被告確實有與何賢政共同對告訴人甲○○為傷害行
    為，其空言否認犯行，所辯核與卷內證據不相符合，而屬事
    後卸責之詞，洵非足採。本件事證明確，被告犯行堪已認定
    。
三、論罪之說明：
  ㈠新舊法比較：
    查被告行為後，刑法第277條業於108年5月29日經總統令華
    總一義字第10800053451號令修正公布，於同年月31日施行
    。修正前刑法第277條第1項規定：「傷害人之身體或健康者
    ，處3年以下有期徒刑，拘役或1,000元以下罰金」；修正後
    則規定：「傷害人之身體或健康者，處5年以下有期徒刑、
    拘役或50萬元以下罰金」，經新舊法比較結果，修正後之規
    定並未較有利於被告2人，依刑法第2條第1項前段規定，仍
    應適用行為時即修正前刑法第277條第1項規定處斷。
  ㈡核被告所為，係犯修正前刑法第277條第1項之傷害罪。另按
    數行為於同時同地或密切接近之時地實施，侵害同一之法益
    ，各行為之獨立性極為薄弱，依一般社會健全觀念，在時間
    差距上，難以強行分開，在刑法評價上，以視為數個舉動之
    接續施行，合為包括之一行為予以評價，較為合理，則屬接
    續犯，而為包括之一罪（最高法院86年台上字第3295號判例
    意旨參照）。被告架住告訴人並將之壓制在地，由何賢政持
    棍狀物持續揮擊，其等之傷害行為，係在密切接近之時、地
    實施，並侵害同一法益，各行為之獨立性極為薄弱，依一般
    社會健全概念，在時間差距上，難以強行分開，在刑法評價
    上，以視為數個舉動之接續施行，合為包括之一行為予以評
    價，較為合理，應論以接續犯之包括一罪。
　㈢被告與何賢政就本件犯行，具有犯意聯絡及行為分擔，為共
    同正犯。
　㈣另依司法院釋字第775號解釋意旨，有關刑法第47條第1項累
    犯加重本刑之規定，尚不生違反憲法一行為不二罰原則之問
    題，惟其不分情節，基於累犯者有其特別惡性及對刑罰反應
    力薄弱等立法理由，一律須加重最低本刑，於不符合刑法第
    59條所定要件之情形下，致生行為人所受之刑罰超過其所應
    負擔罪責之個案，其人身自由因此遭受過苛之侵害部分，對
    人民受憲法第8條保障之人身自由所為限制，不符憲法罪刑
    相當原則，牴觸憲法第23條比例原則。於此範圍內，在有關
    機關依該解釋意旨修正刑法第47條前，為避免發生上述罪刑
    不相當之情形，法院就該個案應依該解釋意旨，裁量是否加
    重最低本刑，不宜一律加重。本諸上揭解釋意旨，係指法院
    認為個案應量處最低法定刑為適當，又無法適用刑法第59條
    酌量減輕規定之情形，始應依本解釋意旨裁量不依累犯規定
    加重最低本刑。倘法院已就個案具體情節綜合觀察，審酌加
    重最低本刑後，認無有過苛情形，應認其裁量加重，並無違
    法可言（最高法院108年度台上字第2828號判決意旨參照）
    。經查，被告前於95年間因竊盜案件，經臺灣士林地方法院
    以95年度湖簡字第137號簡易判決判處有期徒刑5月，雖上訴
    ，仍經同法院以96年度簡上字第101號判決駁回上訴確定，
    嗣因中華民國九十六年罪犯減刑條例施行，上開罪刑，經同
    法院以96年度聲減字第2970號裁定減為有期徒刑2月15日確
    定；另96年間因竊盜案件，經臺灣臺北地方法院以96年度簡
    字第2732號簡易判決判處有期徒刑5月確定；同年間又因強
    盜案件，經本院以97年度上訴字第1454號判決判處有期徒刑
    4年6月確定；同年間再因違反毒品危害防制條例案件，經臺
    灣新北地方法院以96年度訴字第4075號判決判處有期徒刑1
    年2月，雖上訴，仍經本院以97年度上訴字第448號判決駁回
    上訴而確定；97年間又因違反毒品危害防制條例案件，經臺
    灣新北地方法院以97年度訴字第116號判決判處有期徒刑9月
    確定；前揭4件案件經本院以98年度聲字第3523號裁定應執
    行有期徒刑6年7月確定，並與上開減刑後之刑期接續執行，
    於103年1月30日縮刑期滿執行完畢，有本院被告前案紀錄表
    在卷可憑。被告於有期徒刑執行完畢後，5年內故意再犯本
    件傷害犯行，為累犯。審酌被告前已有多次因刑事犯罪受刑
    罰執行之紀錄，足徵其並未真正悛悔改過，刑罰反應力確屬
    薄弱，且具有相當惡性，自不宜量處最低法定刑，而應酌量
    加重其刑，延長矯正期間，將有助其之再社會化，亦符合憲
    法罪刑相當原則之要求，爰依刑法第47條第1項累犯規定加
    重其刑。
四、上訴之判斷： 　
　　原審未予詳查，認被告無傷害之行為，遽為被告無罪之諭知
    ，容有未洽。檢察官上訴理由以：證人蔡郁瑩先後均證稱案
    發前告訴人有與甲男（即被告所稱之何賢政）發生言語衝突
    ，後何賢政先下車徒手毆打告訴人，之後再持棍子毆打告訴
    人，被告亦有徒手毆打告訴人臉及背部，證人就被告毆打告
    訴人之證述並無前後不一及重大矛盾之處，原審僅以證人與
    告訴人於審理證述不一，認定證人所有證述不可採信，自有
    違誤。原審判決另以告訴人於警詢時未指訴被告有共同毆打
    ，於偵查、審理時才改稱被告有共同毆打之情，認指訴難以
    採信，然告訴人證述案發時遭被告自後方架住，其係用手護
    著頭部等語，衡諸常情，被毆打之人確實可能因護住頭部而
    無法清楚看出當時遭幾人毆打，原審逕以告訴人之證述前後
    不一，而全然不採信告訴人之證詞，顯有違誤，況依告訴人
    、證人蔡郁瑩證述，何賢政跟告訴人肢體衝突時，被告有從
    後方架住告訴人之舉動，被告辯稱是在替雙方勸架，然為何
    告訴人遭毆打，是架住告訴人而不是去阻擋何賢政，顯然被
    告架住告訴人之行為，係與何賢政有共同傷害告訴人之犯行
    及犯意聯絡，原審未查，遽為被告無罪之諭知，尚有違誤，
    而指摘原判決不當，其上訴為有理由，應由本院將原判決予
    以撤銷改判。
五、科刑：
    爰審酌被告因見告訴人甲○○與何賢政因細故發生衝突，於何
    賢政傷害告訴人之際，亦基於與何賢政共同傷害之犯意聯絡
    ，徒手架住告訴人並將之壓制在地，令其無法反抗，任由何
    賢政持白色棍狀物毆打，造成告訴人受有如上開診斷證明書
    所載之傷勢，法治觀念不足，行為應予非難，惟考量告訴人
    就本件糾紛之起因亦難辭其咎，兼衡被告有如本院被告前案
    紀錄表之素行，暨自陳為國中畢業之智識程度、擔任粗工、
    未婚無子女之家庭生活狀況，及被告之犯罪動機、目的、手
    段，且犯罪後仍未能正視己過，否認犯罪等一切情狀，改量
    處如主文第2項所示之刑，並諭知易科罰金之折算標準。
六、沒收部分：
　　何賢政持以毆打告訴人之白色棍狀物，未具扣案，且無證據
    證明係被告所有，爰不予宣告沒收。　　
據上論斷，應依刑事訴訟法第369條第1項前段、第364條、第299
 條第1項前段，判決如主文。
本案經檢察官李芷琪提起公訴，檢察官陳怡廷提起上訴後，由檢
察官曾文鐘到庭執行職務。
中　　華　　民　　國　　109 　年　　4 　　月　　9 　　日
                  刑事第十五庭  審判長法　官  劉興浪
                                      法　官  林怡秀
                                      法　官  古瑞君
以上正本證明與原本無異。
檢察官不得上訴。
被告乙○○如不服本判決，應於收受送達後20日內向本院提出上訴
書狀，其未敘述上訴之理由者並得於提起上訴後20日內向本院補
提理由書（均須按他造當事人之人數附繕本）「切勿逕送上級法
院」。
                                      書記官  林君縈
中　　華　　民　　國　　109 　年　　4 　　月　　9 　　日
附錄：本案論罪科刑法條全文
修正前中華民國刑法第277條
傷害人之身體或健康者，處3 年以下有期徒刑，拘役或1千元以
下罰金。
犯前項之罪，因而致人於死者，處無期徒刑或7年以上有期徒刑
；致重傷者，處3年以上、10年以下有期徒刑。